【裁判字號】    98,交聲,1291
【裁判日期】    980930
【裁判案由】    交管條例聲異
【裁判全文】
臺灣板橋地方法院交通事件裁定        98年度交聲字第1291號
原處分機關  交通部公路總局臺北區監理所
異  議  人
即受處分人  甲○○
上列異議人因違反道路交通管理處罰條例案件，對於交通部公路
總局臺北區監理所於民國九十八年五月十五日所為北監營裁字第
裁四０－Ｃ00000000號裁決處分（原舉發案號：臺北縣
政府警察局九十八年三月二十日北縣警交大字第Ｃ000000
00號），聲明異議，本院裁定如下：
    主  文
原處分撤銷。
甲○○不罰。
    理  由
一、原處分意旨略以：本件異議人即受處分人甲○○駕駛車號六
    五二－ＨＥ號營業貨運曳引車，於民國九十八年三月二十日
    下午三時三十三分許，行經臺北縣五股鄉○○路○段與孝義
    路口時，因有「闖紅燈（直行）」之違規事實，為臺北縣政
    府警察局蘆洲分局警備隊員警當場攔檢舉發。嗣經異議人申
    訴，原處分機關函查結果，認異議人確有前述之違規事由，
    爰依道路交通管理處罰條例第五十三條第一項、第六十三條
    第一項第三款（裁決書漏載第三款）及違反道路交通管理事
    件統一裁罰基準表之規定，裁處受處分人罰鍰新臺幣（下同
    ）三千六百元，並記違規點數三點。
二、聲明異議意旨略以：伊並未闖紅燈，因臺北縣五股鄉○○路
    與防汛道路、孝義路、成泰路四段二二巷之三個路口號誌變
    換係連貫一致的，而成泰路於防汛道路口至孝義路口間之路
    段為黃網線劃設區○○路口相距僅約五十公尺，又成泰路四
    段與孝義路口上並無停止線之劃設，是伊既已於黃燈時通過
    成泰路與防汛道路口，則依道路交通管理規則（正確引用法
    條應為道路交通標誌標線號誌設置規則第一七三條、道路交
    通安全規則第一一一條第一項第三款、道路交通管理處罰條
    例第五十五條第一項第三款）不得臨時停車之規定，伊以黃
    網區車輛不得臨停為原則繼續前行通過孝義路口並無違誤。
    準此，本件顯然是號誌、標線之設置不當，致伊無法正確遵
    循號誌、標線行駛，無論是臨停或前行兩者均會違規，造成
    駕駛人不知所措，是員警於成泰路四段與孝義路口舉發伊闖
    紅燈顯有不當，應依道路交通管理事件統一裁罰基準及處理
    細則第十二條第七款規定免予舉發。為此聲明異議，請求撤
    銷原處分云云。
三、按汽車駕駛人，行經有燈光號誌管制之交岔路口闖紅燈者，
    處新臺幣一千八百元以上五千四百元以下罰鍰；又汽車駕駛
    人有第五十三條情形者，並記違規點數三點。道路交通管理
    處罰條例第五十三條第一項及第六十三條第一項第三款分別
    定有明文。次按，汽車駕駛人在設有禁止臨時停車標誌、標
    線處所臨時停車，處新臺幣三百元以上六百元以下罰鍰；又
    網狀線用以告示車輛駕駛人禁止在設置本標線之範圍內臨時
    停車，防止交通阻塞，其劃設規定如左：（一）設有行車管
    制號誌路口不予劃設；（二）未設有行車管制號誌路口，視
    需要劃設；（三）接近鐵路平交道應予劃設，但無劃設空間
    者不在此限；（四）常受交通管制或其他原因需限制不得臨
    時停車之地點，視需要劃設。本標線為黃色，外圍線寬二十
    公分，內線依行車方向成四十五度傾斜，線寬十公分，斜線
    間隔一至五公尺。道路交通管理處罰條例第五十五條第一項
    第三款及道路交通標誌標線號誌設置規則第一百七十三條第
    一、二項分別定有明文。
四、查異議人於九十八年三月二十日下午三時三十三分許，駕駛
    車號六五二－ＨＥ號營業貨運曳引車，行經臺北縣五股鄉○
    ○路○段與孝義路口時，因有「闖紅燈（直行）」之違規行
    為，遭員警當場攔停掣單舉發之事實，固有臺北縣政府警察
    局九十八年三月二十日（原舉發通知單誤載為九十三年三月
    二十日，應予更正；另應到案日期亦誤載為九十三年四月五
    日，爰一併予以更正為九十八年四月五日）北縣警交大字第
    Ｃ00000000號舉發違反道路交通管理事件通知單通
    知聯影本一紙在卷可稽。然查：
  (一)所謂行政處分，係指行政機關就公法上具體事件所為之決定
    或其他公權力措施而對外直接發生法律效果之單方行政行為
    。若前項決定或措施之相對人雖非特定，而依一般性特徵可
    得確定其範圍者，為一般處分，適用有關行政處分之規定（
    行政程序法第九十二條第一項、第二項參照）。查交通標誌
    、標線、號誌之設置目的，在於提供車輛駕駛人及行人有關
    道路路況之警告、禁制、指示等資訊，以便利行旅及促進交
    通安全，有無設置之必要，如何設置，設置何種標誌以及在
    何處設置，固屬主管機關職權內依法裁量之範圍（最高行政
    法院八十一年度判字第一七九七號判決意旨參照），惟此一
    涉及特定地點、多數人及長期時間之交通管制行為，揆諸前
    揭法條意旨，當屬一般處分甚明（最高行政法院七十二年度
    判字第三二七號判決意旨參照）。又行車管制號誌係藉圓形
    之紅、黃、綠三色燈號及箭頭圖案，以時間更迭方式，分派
    不同方向交通之行進路權；或藉僅含紅、綠二色之圓形燈號
    ，以管制單向輪放之交通；車輛面對圓形紅燈表示禁止通行
    ，不得超越停止線或進入路口。道路交通標誌標線號誌設置
    規則第一九四條第一款、第二０六條第五款第一目分別定有
    明文。
  (二)法治國為憲法基本原則之一，法治國原則首重人民權利之維
    護、法秩序之安定及誠實信用原則之遵守。人民對公權力行
    使結果所生之合理信賴，法律自應予以適當保障，此乃信賴
    保護之法理基礎，司法院釋字第五二五號解釋理由書載有明
    文。而「行政行為之內容應明確」、「行政行為，應以誠實
    信用之方法為之，並應保護人民正當合理之信賴」，行政程
    序法第五條、第八條分別定有明文，此係將憲法學理上之「
    明確性原則」、「誠實信用原則」及「信賴保護原則」予以
    法典化。據此，行政行為之內容必須明確，亦即該行政行為
    之外觀意義須非難以理解，且為一般受規範者所得事先預見
    ，使受規範者得事先斟酌違反效果，行政行為若有內容模擬
    兩可、甚至誤導情形，當然構成無效或撤銷之原因。茲交通
    標誌、標線、號誌之設置既屬行政程序法所稱之一般處分，
    自應恪遵上開明確性、比例原則、誠實信用及信賴保護等法
    定原則（參照臺灣高等法院九十八年度交抗字第二二八號交
    通事件裁定）。
  (三)按網狀線，用以告示車輛駕駛人禁止在設置本標線之範圍內
    臨時停車，防止交通阻塞，在設有行車管制號誌路口不予劃
    設，為道路交通標誌標線號誌設置規則第一七三條第一項第
    一款所明定，且觀之本條文第一項於九十二年九月二十四日
    修正前原係規定：「網狀線，用以告示車輛駕駛人禁止在設
    置本標線之範圍內臨時停車，防止交通阻塞。視需要劃設於
    接近鐵路平交道或因常受交通管制或其他原因需限制不得臨
    時停車之地點。」等情，修正後之規定除將原條文內容改列
    為第三、四款外，另增設有行車管制號誌路口不予劃設，及
    未設有行車管制號誌路口，視需要劃設等二款裁量限制規定
    ，顯見本規則之主管機關交通部修改該條文之目的，原即有
    排除設有行車管制號誌路口劃設網狀線之意。查本件舉發違
    規現場即臺北縣五股鄉○○路○段與孝義路口所設置之燈光
    號誌既為圓形之紅、黃、綠三色燈號，其正常運作方式應為
    以時間更迭方式，分派不同方向交通之行進路權之三色循環
    模式，此有臺北縣政府交通局九十八年七月十四日北交工字
    第０九八０五三二七一四號函暨所附時制計畫紀錄表一份在
    卷足憑，即為道路交通標誌標線號誌管制條例第一百七十三
    條中所規定之行車管制號誌，而設置行車管制號誌之路口依
    前揭道路交通標誌標線號誌設置規則之規定即不應劃設網狀
    線；然查本件違規路段係因東西向快速道路八里新店線八里
    五股段第Ｃ八０四標觀音段及交流道工程之需要，劃定臺北
    縣五股鄉○○路自防汛道路口至孝義路口相距三十公尺之路
    段為黃色網狀線區域，以警示駕駛人快速通過勿停留，以免
    工區危險發生侵害駕駛人之人身及財產安全，此有臺北縣政
    府交通局九十八年七月十四日北交工字第０九八０五三二七
    一四號函暨所附五股高架橋(一)橋墩Ｐ７防汛道路及成泰路三
    段交通維持計畫圖說一份、施工路段照片影本四幀、聲明異
    議狀所附編號附照二之照片一幀、本院辦理刑事案件電話紀
    錄查詢表一紙、臺北縣政府警察局蘆洲分局九十八年八月二
    十一日北縣警蘆交裁字第０九八００三０二０九號函復一紙
    在卷可稽。是本件路權單位在已劃設網狀線區○○○○路四
    段與孝義路口（該路口係一Ｔ字形路口）同時設置行車管制
    號誌，兩者並存顯有扞格，不僅與前揭道路交通標誌標線號
    誌設置規則之規定不符，亦違反行政處分明確性之要求，則
    受處分人主張該處設置之行車管制號誌不夠明確，應屬有據
    。
  (四)參以違反道路交通管理事件統一裁罰基準及處理細則第十二
    條第七款亦規定：「行為人有下列情形之一，而未嚴重危害
    交通安全、秩序或發生交通事故，且情節輕微，以不舉發為
    適當者，交通勤務警察或依法令執行交通稽查任務人員得對
    其施以勸導，免予舉發：…七、駕駛汽車因交通管制設施設
    置不明確或受他物遮蔽，致違反該設施之指示」，是員警於
    交通標線、標誌、號誌標示不清或容易引起誤會之地點執勤
    ，理應以主動積極預防的心態杜絕糾紛，實不宜以事後開罰
    的方法招惹民怨，而主管機關於善盡道路交通標誌、標線及
    號誌之妥當設置前，驟然課予異議人故意或過失責任，亦有
    過苛之嫌。
五、綜上所述，本件異議人縱有闖紅燈之事實，然因該行車管制
    號誌設置之一般處分欠缺明確性，自難將此不利益歸諸異議
    人。原處分機關疏未詳查，遽為前開裁決，洵難認屬允當，
    異議人執此聲明異議，為有理由，原處分應予撤銷，另諭知
    異議人不罰，以期適法。
據上論斷，應依道路交通案件處理辦法第二十條，裁定如主文。
中    華    民    國    98    年    9     月    30    日
                      交通法庭  法  官  王士珮
以上正本證明與原本無異
如不服本裁定應於送達後5日內向本院提出抗告狀
                                書記官  金和國
中    華    民    國    98    年    9     月    30    日


司法院資訊處製作；財團法人民間司法改革基金會備份。
